【裁判字號】    98,訴,513
【裁判日期】    991019
【裁判案由】    分割共有物
【裁判全文】
臺灣嘉義地方法院民事判決              98年度訴字第513號
原      告  辰○○
訴訟代理人  何永福律師
複代理人    巳○○
被      告  癸○○
訴訟代理人  辛○○
被      告  丑○○
訴訟代理人  寅○○
被      告  子○○
兼訴訟代理  庚○○
人
被      告  己○○
前列二人共同
訴訟代理人  壬○○○
被      告  丙○○
被      告  戊○○
被      告  丁○○
訴訟代理人  卯○○
被      告  乙○○
受告知人    嘉義縣竹崎地區農會
法定代理人  甲○○
上列當事人間分割共有物事件，本院於民國99年10月5 日言詞辯
論終結，判決如下：
    主  文
兩造應協同辦理嘉義縣竹崎鄉○○○段一七二之一地號土地之面
積更正登記為三二六三六平方公尺。
兩造共有坐落嘉義縣竹崎鄉○○○段一七二之一地號土地，准予
分割，其分割方法為如附件方案一土地複丈成果圖A 、C1、C2、
D 、E 、G 部分所示位置、面積之土地各分配為如附件方案一面
積分配表所示對應之人單獨所有；如附件方案一土地複丈成果圖
B、F部分所示位置、面積之土地由附件方案一面積分配表附圖所
示對應之人各依原持分比例保持共有。
受告知人嘉義縣竹崎地區農會就被告癸○○所有嘉義縣竹崎鄉○○○段一七二之一地號土地所有權應有部分八分之一，嘉義縣竹
崎地政事務所以八十五年嘉竹地字第００五六八三號收件，於民
國八十五年十月三日登記，本金最高限額新臺幣肆佰捌拾萬元，
權利存續期間自民國八十五年十月一日起至民國一百一十五年十
月一日止之抵押權登記，於本件分割後移存於主文第二項所示被
告癸○○受分配之土地。
受告知人嘉義縣竹崎地區農會就被告丙○○所有嘉義縣竹崎鄉○○○段一七二之一地號土地所有權應有部分六七九四四分之八三
四０，嘉義縣竹崎地政事務所以九十年嘉竹地字第０六九八五０
號收件，於民國九十年十二月十七日登記，本金最高限額新臺幣
柒拾伍萬元，權利存續期間自民國九十年十二月十一日起至民國
一百二十年十二月十一日止之抵押權登記，於本件分割後移存於
主文第二項所示被告丙○○受分配之土地。
訴訟費用由兩造依附件方案一面積分配表所示持分比例負擔。
    事實及理由
壹、程序方面：
一、本件被告戊○○及乙○○均未於最後言詞辯論期日到場，核
    無民事訴訟法第386 條各款所列情形，爰依原告聲請，由其
    一造辯論而為判決。
二、按訴狀送達後，原告不得將原訴變更或追加他訴。但有下列
    各款情形之一者，不在此限：二、請求之基礎事實同一者，
    民事訴訟法第255條第1項第2款定有明文。所謂請求之基礎
    事實同一，係指變更或追加之訴與原訴之主要爭點有共同性
    ，各請求利益之主張在社會上可認為同一或關聯，而就原請
    求之訴訟及證據資料，於審理繼續進行在相當程度範圍內具
    有同一性或一體性，得期待於後請求之審理予以利用，俾先
    後兩請求在同一程序得加以解決，避免重複審理，進而統一
    解決紛爭。查本件原告於97年5 月28日起訴時聲明：(一)兩造
    所共有坐落嘉義縣竹崎鄉○○○段172-1 號土地准予分割，
    分割方案如附圖所示，甲部分歸原告取得，乙部分歸被告子
    ○○、庚○○、己○○取得並保持共有，丙部分歸被告癸○○、丑○○取得並保持共有，丁部分歸被告丙○○、戊○○
    、丁○○、乙○○取得並保持共有，斜線部分為六公尺寬之
    道路由兩造依持分比例保持共有。(二)訴訟費用由兩造依應有
    部分比例負擔。嗣於97年11月5 日具狀追加聲明：兩造應協
    同向嘉義縣竹崎地政事務所申請辦理兩造所共有坐落嘉義縣
    竹崎鄉○○○段172-1 地號土地面積更正為3.2636公頃。又
    原告訴訟代理人之複代理人於99年10月5 日本案言詞辯論時
    當庭變更原訴之聲明分割方案如附件方案一土地複丈成果圖
    所示。上開追加及變更亦均與原訴之請求間具有共同性，且
    在社會生活上可認為關連，而就原請求之訴訟及證據資料，
    於審理繼續進行在相當程度範圍內具有一體性，得期待於後
    請求之審理予以利用，故其變更及追加之聲明與原訴之基礎
    事實顯屬同一，故原告所為訴之變更即符合民事訴訟法第25
    5 條第1 項第2 款規定，依前說明，應予准許，合先敘明。
貳、實體方面：
一、原告起訴主張兩造共有系爭嘉義縣竹崎鄉○○○段172-1 地
    號土地（下稱系爭土地），並無依法令規定或契約約定不得
    分割之情形，因無法協議分割，爰依民法第824 條規定提起
    本訴請求裁判分割，並聲明如上述更正聲明所示。
二、被告丑○○則稱：被告癸○○及丙○○曾將其於系爭土地之
    所有權應有部分8 分之1 及67944 分之8340，分別設定如主
    文第3 、4 項所示抵押權予受告知人嘉義縣竹崎地區農會，
    爰請求將本訴訟告知之，俾利各該抵押權於系爭土地分割後
    依民法第824 條之1 規定移存於被告癸○○、丙○○分得之
    土地等語。
三、本件由兩造彙整各自意見，並各依農業發展條例第16條規定
    修正如附件分割方案一（原告所提）與附件分割方案二（被
    告癸○○所持），經本院以99年9 月1 日嘉院貴民明98訴字
    第513 號函請各共有人表示意見，並於99年10月5 日最後言
    詞辯論期日確認各共有人分割意向，計有被告丙○○、丑○○、丁○○同意原告所提方案一；被告癸○○同意方案二；
    被告庚○○、子○○、己○○則兩案均可；其餘共有人並未
    表示意見。綜合兩案支持意見略以：
  (一)方案一：
    1.被告丙○○因在系爭土地有種植作物、雞寮，會使用到南
      邊之蓄水池，且南邊鄰近既有道路，依方案二將使其所分
      得土地臨路部分變窄，使用較為不便。
    2.被告丑○○認為雖依方案一、二所分得土地均不致令其現
      行使用之房屋坐落之土地分歸他人，惟依方案二會使其分
      得現由被告丙○○使用、種植作物之土地，且會使其既有
      房舍出路全部封死，依方案一伊至少留有道路可以出入。
      並當庭繪製目前房屋使用出入現況如本院訴字卷第258 頁
      所示，及提出分家業協議書（見同上卷第256 頁）指稱，
      依早期分家協議，位於方案一D 部分（分歸被告丑○○）
      範圍內之榕樹公（又稱松樹公）所在土地，依早期分家業
      協議本就分歸其父寅○○等語，惟該協議書並無附圖，亦
      難以查證。
    3.被告丁○○之訴訟代理人卯○○則稱：依方案一、二對被
      告丁○○利益均無差別，但方案一可以保持土地之完整性
      。
  (二)方案二：
    被告癸○○認為方案一將使多人現時使用土地受到挪移變更
    ，而方案二僅挪移丑○○與丙○○部分即可，並希望榕樹公
    所在土地能分歸其所有，因該祭祀處電力多年來均由其供應
    ，且清潔工作亦均由其妻負責。
  (三)惟兩造到場共有人均同意，不論採方案一或方案二，願將分
    割所得土地提供部分設定永久供通行之地役權，以利原共有
    人通行。
四、受告知人嘉義縣竹崎地區農會經告知訴訟，並經合法通知，
    未於言詞辯論期日到場，亦未提出書面表示意見或參加訴訟
    。
五、本院之判斷：
  (一)經查，系爭土地經嘉義縣竹崎地政事務所複丈後之實際面積
    確與登記面積不符，此有97年8 月28日土地複丈成果圖在卷
    可稽（見調字卷第45、46頁），為利訴訟利益計，俾便一次
    性解決紛爭，自無不許原告追加請求被告協同辦理土地面積
    更正之理，是原告該部請求為有理由，應予准許。
  (二)按分割共有物乃為消滅物之共有狀態，以利土地之融通及增
    進經濟效益，是除非因物之使用目的不能分割，或契約訂有
    不分割之期限，否則各共有人得隨時請求分割共有物，此觀
    諸民法第823 條第1 項規定自明。經查，原告主張系爭土地
    為其與被告等所共有，並無不能分割之原因，兩造亦無不分
    割之約定等情，業據其提出土地登記謄本為證，復為被告等
    所不爭執。依前揭規定，原告本於系爭土地共有人之地位訴
    請裁判分割，即屬有據。
  (三)再者，共有物之分割方法，應斟酌當事人之聲明、共有物之
    性質、經濟效用及全體共有人之利益等因素決之。經查，方
    案二雖有僅變更少數共有人現時使用土地部分之便，惟多數
    共有人既均同意方案一，足見按方案一之分割方法亦未違整
    體土地使用之經濟效益，且更能兼顧多數共有人之意願。況
    據被告癸○○之訴訟代理人辛○○當庭自承，被告癸○○即
    其父之信仰中心榕樹公之電力雖向由被告癸○○提供，其母
    負責清潔工作，但亦同為村落村民所信仰，縱榕樹公所在土
    地依方案二分歸被告癸○○，村民同樣可以前往參拜，因為
    該處並無門禁，則依此理，若依方案一將榕樹公所在土地分
    歸被告丑○○，亦不致影響被告癸○○前往參拜。而方案二
    之分割方法會造成共有人丙○○出入較現況更為不便，且使
    被告丑○○房舍出入口無法直接通往現有既成道路，均為兩
    造所不爭執，是衡酌方案一、二對使用土地經濟效益之影響
    ，與被告癸○○個人情感造成之衝擊，本院認分割方案一應
    較能兼顧多數共有人意願、權利比例、分割後土地之經濟效
    益，而屬妥適。從而，原告請求將系爭土地予以分割如主文
    第二項所示，為有理由，應予准許。
  (四)末查，受告知人嘉義縣竹崎地區農會經共有人告知訴訟，並
    由本院於98年12月1 日送達繕本在案。嗣經合法通知言詞辯
    論期日，未於言詞辯論期日到場，亦未提出書面表示意見或
    參加訴訟。按共有人自共有物分割之效力發生時起，取得分
    得部分之所有權。應有部分有抵押權或質權者，其權利不因
    共有物之分割而受影響。但下列情形之一者，其權利移存於
    抵押人或出質人所分得之部分：一、權利人同意分割。二、
    權利人已參加共有物分割訴訟。三、權利人經共有人告知訴
    訟而未參加。民法第824 條之1 第1 、2 項定有明文。查被
    告癸○○及丙○○曾將其於系爭土地之所有權應有部分8 分
    之1 及67944 分之8340，各設定新臺幣480 萬元及75萬元之
    本金最高限額抵押權予受告知人嘉義縣竹崎地區農會，有如
    前述，受告知人既經告知訴訟而未參加，依上開規定，原被
    告癸○○及丙○○所設定於系爭土地之各該抵押權自應分別
    移存於被告癸○○及丙○○分割所得之土地。又關於抵押權
    移存於抵押人所分得部分，祇要符合民法第824 條之1 第2
    項但書各款規定，應屬法律規定之法定效果，無庸當事人為
    任何聲明，縱有聲明，法院亦無庸於判決主文內諭知（臺灣
    高等法院暨所屬法院98年法律座談會民事類提案第10號研討
    結果參照），併此敘明。
  (五)又因共有物分割、經界或其他性質上類似之事件涉訟，由敗
    訴當事人負擔訴訟費用顯失公平者，法院得酌量情形，命勝
    訴之當事人負擔其一部。民事訴訟法第80條之1 亦有明文。
    本院雖認分割方案一較為妥適公允，依其主張而為分割，但
    因分割共有物之分割方案，係屬法院依職權所定，兩造所提
    出之分割分案，係供法院於決定分割方案之參考，是本件原
    告之請求雖有理由，然被告就本件分割方案所提出之防禦方
    法，亦屬防禦其權利所必要，若由被告癸○○等9 人負擔全
    部訴訟費用顯有失公平，爰就本件訴訟費用之分擔，酌定由
    兩造如主文第5 項所示比例分擔。
六、至兩造其餘攻擊或防禦方法，及未經援用之證據，經本院斟
    酌後，認為均不足以影響本判決之結果，自無一一詳予論駁
    之必要，附此敘明。
七、據上論結，本件原告之訴為有理由，依民事訴訟法第385 條
    第1 項前段、第80條之1 、第85條第1 項後段，判決如主文
    。
中    華    民    國    99    年    10    月    19    日
                  民事第二庭法  官  陳思睿
以上正本係照原本作成。
如對本判決上訴須於判決送達後20日內向本院提出上訴狀。
中    華    民    國    99    年    10    月    19    日
                            書記官  張富

司法院資訊處製作；財團法人民間司法改革基金會備份。
